【裁判字號】    98,消債更,223
【裁判日期】    980619
【裁判案由】    更生事件
【裁判全文】
臺灣臺南地方法院民事裁定           98年度消債更字第223號
聲  請  人
即  債務人  甲○○
代  理  人  徐豐益律師
上列聲請人因消費者債務清理事件聲請更生，本院裁定如下：
    主  文
聲請駁回。
本院於民國九十八年四月二十一日所為准許保全處分之裁定應予
撤銷。
聲請程序費用由聲請人負擔。
    理  由
一、聲請意旨略以：聲請人即債務人甲○○有不能清償債務之情
    事，前曾提出債權人清冊，以書面向最大債權金融機構彰化
    商業銀行股份有限公司（下稱彰化銀行）請求共同協商債務
    清償方案，惟以聲請人每月平均薪資新臺幣（下同）21,428
    元，扣除聲請人每月必要生活支出（不含房租或房屋貸款）
    7,129元、房屋貸款本息每月5,439元、債權人國泰世華商業
    銀行股份有限公司（下稱國泰世華銀行）強制執行扣薪3分
    之1即每月6,173元後，每月僅餘2,687元可供清償債務，惟
    彰化銀行提出每月償還3,000元外加房屋貸款利息2,500元共
    計5,500元之還款方案，已超出聲請人之能力，故協商不成
    立，而消費者債務清理條例並未以履行金融機構提出之前置
    協商條件有困難為要件，聲請人目前負債顯然超過資產，每
    月微薄薪資已遭法院扣薪3分之1，自用住宅又遭法院查封正
    待拍賣，已有不能清償之虞，且已踐行前置協商程序，即可
    聲請更生，為此，依消費者債務清理條例提出更生之聲請等
    語。
二、按債務人對於金融機構因消費借貸、自用住宅借款、信用卡
    或現金卡契約而負債務，在聲請更生或清算前，應提出債權
    人清冊，以書面向最大債權金融機構請求協商債務清償方案
    並表明共同協商之意旨，本條例第151條第1項定有明文。考
    其立法意旨，無非係認債務人對於金融機構因前開原因所負
    債務，其法律關係較為單純明確，金融機構並已設有債務協
    商機制，如能協商成立，債務人不需依本條例聲請更生或清
    算，可疏減法院負擔，有效分配司法資源，並使債務人得自
    主解決其債務，爰就此部分採行前置協商主義。又消費者債
    務清理條例規定之更生程序，係以債務人有清理債務之誠意
    為前提，為避免債務人濫用此制度，產生道德危機，併予嚴
    謹之限制，此由消費者債務清理條例之立法總說明中顯然可
    知。是若僅憑「負債是否超過資產」認定債務人是否不能清
    償債務或有不能清償之虞，且僅以「負債超過資產，已踐行
    前置協商程序」即謂已合於法院應准予更生之要件，無異係
    鼓勵債務人於前置協商過程中，無庸衡量自身償債能力，只
    需堅持不同意最大債權金融機構提出之清償方案，恣意以自
    己之行為阻礙協商成立，俟取得前置協商不成立通知書後，
    即可聲請更生獲准，顯與立法本意不符。是此種實質上欠缺
    清理債務之誠意，僅形式上踐行前置協商程序，獲取前置協
    商不成立通知書，並希冀藉此聲請更生獲准而豁免大部分債
    務之濫用更生程序之行為，自不應准其所請。
三、經查：
  (一)聲請人前曾於97年8月1日，以其曾申請前置協商，未獲銀行
    回覆，可視為協商不成立為由，提出更生之聲請（本院97年
    度消債更字第867號、97年度消債抗字第46號），經本院以
    其係因未補齊相關文件致遭退件，不能認為已踐行前置協商
    程序為由駁回。聲請人隨即於97年10月8日，以其已補齊文
    件，仍未獲銀行回覆，可視為協商不成立為由，提出更生之
    聲請（本院97年度消債更字第1231號），經本院以聲請人並
    未合於消費者債務清理條例第153條、第151條規定之要件為
    由駁回。聲請人旋又於98年2月10日，以彰化銀行提出每月
    償還3,000元外加房屋貸款利息2,500元共計5,500元，繳款
    兩年後再另外協商之還款方案，而其每月平均薪資20,292元
    ，扣除每月必要支出15,268元後，每月僅餘5,024元，且其
    希望一次協商無需兩年後再談，致協商不成立，已取得前置
    協商不成立通知書為由，提出更生之聲請（本院98年度消債
    更字第80號），經本院以其係因欠缺協商及清理債務誠意致
    協商不成立為由駁回。此業經本院調取97年度消債更字第86
    7號、97年度消債抗字第46號、97年度消債更字第1231號、9
    8年度消債更字第80號卷宗資料核閱無誤。而依98年度消債
    更字第80號卷所附彰化銀行之陳報狀可知，彰化銀行提供之
    還款方案為：有擔保債權部分依原契約約定履行，無擔保債
    權部分第一階段為前72期0利率，每月償還3,000元，第二階
    段於前述72期期滿前再視聲請人當時經濟狀況重新擬定，核
    與聲請人陳稱：彰化銀行所提還款方案為每月償還3,000元
    外加房屋貸款利息2,500元共計5,500元，繳款兩年後再另外
    協商等語相符。
  (二)聲請人自述其於96年間任職於坤成實業廠股份有限公司、金
    昇鋼鐵企業股份有限公司（下稱金昇鋼鐵公司），年薪共27
    5,218元，每月平均薪資為22,935元，97年間僅任職於金昇
    鋼鐵公司，年薪為249,498元，每月平均薪資為20,792元，9
    8年1月至3月間總收入為58,368元，每月平均薪資為19,456
    元等情，固提出財政部臺灣省南區國稅局96年度綜合所得稅
    各類所得資料清單、金昇鋼鐵公司所發97年度各類所得扣繳
    暨免扣繳憑單、薪資證明單、在職證明書為證，堪信其所述
    收入狀況為真。惟關於聲請人主張其自96年4月起至提出本
    件聲請前即98年4月間，每月必要生活支出（不含房租或房
    屋貸款）為7,129元、房屋貸款本息每月5,439元、債權人國
    泰世華銀行強制執行扣薪3分之1即每月6,173元之部分：
    (1)聲請人既積欠多家金融機構債務，本即應依誠實信用原則
      盡力開源節流，於履行債務期間，其本人之生活開銷理當
      予以節制，是於計算聲請人每月必要生活費用（包含食、
      衣、住、行、強制性保險等）之際，自應以內政部所公告
      97年度臺灣省低收入戶最低生活費用每人每月9,829元之
      標準作為上限，始屬合理。
    (2)聲請人雖主張曾提供其名下坐落於臺南縣仁德鄉○○段89
      2地號土地暨其上149建號即門牌臺南縣仁德鄉○○村○○
      路○段630巷45號房屋為抵押物，向彰化銀行辦理自用住宅
      借款，每月須償還房屋貸款本息5,439元，另國泰世華銀
      行強制執行扣薪3分之1即每月6,173元，且其上開房地已
      遭查封正待拍賣各節，固提出土地登記謄本、建物登記謄
      本、匯款收據、97年度執字第42651號扣押薪資債權之執
      行命令、97年度執字第31029號定期拍賣通知等件為證。
      然而，債權人國泰世華銀行聲請以97年度執字第42651號
      強制執行事件扣押聲請人之薪資債權，債權人高雄縣鳳山
      市農會（下稱鳳山市農會）、元大商業銀行股份有限公司
      （下稱元大銀行）聲請以97年度執字第31029號強制執行
      事件查封拍賣聲請人之上開房地，均肇因於聲請人未依原
      定契約償還債務，致不得不以強制執行之手段滿足其債權
      。依前揭彰化銀行陳報狀所附前置協商無擔保債務還款分
      配表暨表決結果、前置協商有擔保債權明細表暨表決結果
      所載內容可知，債權人元大銀行、鳳山市農會、國泰世華
      銀行（此3家金融機構為無擔保債務部分）及彰化銀行（
      此為有擔保債務部分）均已同意上開彰化銀行提出之還款
      方案，是若協商能成立，除聲請人須依協商結果還款外，
      各債權人亦同受協商結果之拘束，不應亦無再繼續前揭強
      制執行程序之必要，則於協商成立之後，聲請人僅須依協
      商結果按月還款，至於前揭「每月房屋貸款本息5,439元
      、強制執行扣薪3分之1即每月6,173元」之部分，已因納
      入協商範圍內由前揭還款方案取代而無庸再另行負擔。是
      倘聲請人願與各債權人成立協商，聲請人於履約期間每月
      僅須支付其個人必要生活費用（聲請人自陳無須扶養他人
      ）及彰化銀行提出之還款內容，無需再另付前述之5,439
      元及6,173元。而前述「最低生活費用每人每月9,829元」
      之標準係包含為滿足「住」之基本需求所需之費用在內，
      上揭還款方案既已將房屋貸款部分納入，聲請人復自陳每
      月必要生活支出（不含房租或房屋貸款）為7,129元，是
      本院計算其於履約期間每月必要生活費用，自應以聲請人
      自述之7,129元為據。
  (三)依聲請人於97年間每月平均薪資為20,792元、98年1月至3月
    間每月平均薪資為19,456元之收入狀況觀之，扣除其每月必
    要生活費用7,129元後，於97年間每月尚餘13,663元，於98
    年間每月尚餘12,327元，對照聲請人所述「彰化銀行提出每
    月償還3,000元外加房屋貸款利息2,500元共計5,500元之還
    款方案」，以前述每月餘款13,663元、12,327元支付每月協
    商應繳金額5,500元，顯係綽綽有餘，並無不能負擔之理。
    至彰化銀行提出之二階段還款方案，既係於前述第一階段期
    滿前再視聲請人當時經濟狀況重新擬定，則倘聲請人經濟狀
    況變差自應降低還款金額，經濟狀況變好自應提高還款金額
    加速清償債務，此種方案顯有利於聲請人，並無不妥之處，
    聲請人捨此甚為寬厚之協商內容不願同意，執意將上開償付
    房屋貸款及遭強制扣薪之金額列為必要支出，參酌聲請人係
    先後於97年8月1日、同年10月8日、98年2月10日、同年4月1
    6日（即本件聲請案件繫屬日）密集提出更生之聲請等情狀
    ，足徵聲請人係故意以自己之行為造成協商不成立之結果，
    取得前置協商不成立通知書，以求能具備聲請更生之形式要
    件。債權人既已提出合理且聲請人足堪負擔之還款方案，應
    認聲請人並無不能清償甚或不能清償之虞等事由，從而，聲
    請人主張其無力負擔彰化銀行提供之還款方案，有不能清償
    債務之虞云云，自屬無據。
四、綜上所述，聲請人並非不能負擔彰化銀行提出之還款方案。
    聲請人主觀上既欠缺協商及清理債務之誠意，並刻意導致前
    置協商不成立之結果，則其有意濫用更生程序之行為，自非
    屬消費者債務清理條例所應准其更生之範疇，而其既無不能
    清償債務或不能清償之虞之情事，即與消費者債務清理條例
    第3條所定要件不符，且屬無從補正，應認其聲請為無理由
    ，予以駁回，爰裁定如主文第1項所示。又本件更生之聲請
    既經駁回，原保全處分已無必要，本院自應依消費者債務清
    理條例第19條第3項規定，依職權撤銷98年4月21日所為准許
    保全處分之裁定，爰併予裁定如主文第2項所示。
中    華    民    國    98    年    6     月    19    日
                  民事第一庭  法  官  張婷妮
以上正本係照原本作成。
如對本裁定抗告須於裁定送達後10日內向本院提出抗告狀，並繳
納抗告費新臺幣1,000元。
中    華    民    國    98    年    6     月    19    日
                              書記官  楊建新


司法院資訊處製作；財團法人民間司法改革基金會備份。
